【裁判字號】    96,易,73
【裁判日期】    970129
【裁判案由】    偽造文書
【裁判全文】
臺灣澎湖地方法院刑事判決                96年度易字第73號
公  訴  人  臺灣澎湖地方法院檢察署檢察官
被      告  甲○○
上列被告因偽造文書案件，經檢察官提起公訴（95年度偵續字第
4號），本院判決如下：
    主     文
甲○○明知為不實之事項，而使公務員登載於職務上所掌之公文
書，足以生損害於公眾及他人，處有期徒刑陸月，如易科罰金，
以銀元參佰元即新臺幣玖佰元折算壹日；減為有期徒刑參月，如
易科罰金，以銀元參佰元即新臺幣玖佰元折算壹日。
    事     實
一、甲○○與乙○○○均係莊石龍、莊李春茶之養子女，渠等養
    父莊石龍先於民國94年4月1日死亡，嗣養母莊李春茶亦於95
    年3月8日死亡。甲○○明知其與乙○○○均對莊李春茶之遺
    產有法定繼承權，竟基於使公務員登載不實之犯意，於95年
    3 月10日前往財政部臺灣省南區國稅局澎湖縣分局，在遺產
    稅申報書之繼承人或受遺贈人欄位，及繼承系統表上，僅填
    列其本人之姓名，使國稅局承辦之公務員以為莊李春茶之繼
    承人僅甲○○1人，將上開不實事項，登載於遺產稅核定通
    知書及遺產稅免稅證明書等公文書，足以生損害於乙○○○
    及稅捐機關管理遺產稅事項之正確性。
二、案經乙○○○訴由臺灣澎湖地方法院檢察署檢察官偵查起訴
    。
    理     由
一、訊據被告甲○○矢口否認上開犯行，辯稱：告訴人以前有說
    要拋棄繼承，伊受到誤導，才會在繼承文件只填寫自己的姓
    名，並無使公務員登載不實犯意云云。經查：
（一）被告明知乙○○○亦為莊李春茶之養女，但在遺產稅申報
      書之繼承人或受遺贈人欄位，及繼承系統表上，僅填列其
      本人之姓名，使國稅局承辦之公務員以為莊李春茶之繼承
      人僅甲○○1人，而將上開不實事項，登載於遺產稅核定
      通知書及遺產稅免稅證明書等公文書之事實，為被告所不
      爭執（本院卷第23-24頁），並有戶籍謄本、財政部臺灣
      省南區國稅局澎湖縣分局95年10月25日0950010296號函暨
      所附遺產稅申報書、繼承系統表、遺產稅核定通知書、澎
      湖縣第一信用合作社覆函所附之遺產稅免稅證明書等件附
      卷可稽。上開事實，堪以認定。
（二）被告雖辯稱：因告訴人有說過要拋棄繼承，才如此為之，
      並無使公務員登載不實犯意云云。惟被告在辦理莊石龍遺
      產繼承事宜時，繼承人係填載被告及乙○○○兩人，有財
      政部臺灣省南區國稅局澎湖縣分局95年10月25日09500102
      95號函及所附資料附卷可稽，可見被告明知其與乙○○○
      對養父母之遺產均有繼承權；又告訴人堅決否認曾向被告
      表示欲拋棄繼承一事（本院卷第36頁），且由告訴人因被
      告擅自處理莊李春茶遺產繼承事宜，甚感氣憤，因而提出
      本件告訴、聲請再議等情，亦可認告訴人應無拋棄繼承之
      意，否則不致有如此反應；況被告自陳：填寫相關繼承文
      件前，並未向告訴人確認究否拋棄繼承等語（本院卷第36
      頁），綜合上述情節，足見被告是在明知乙○○○亦有繼
      承權之情形下，填載相關不實繼承文件，顯然有使公務員
      登載不實之犯意。被告所辯，無非事後卸責之詞，不足採
      信。本案事證明確，被告犯行堪以認定。
二、被告行為後，刑法業於94年2 月2 日經總統以華總一義字第
    09400014901 號令修正公布，並於95年7 月1 日施行，參酌
    最高法院95年5 月23日刑事庭第8 次會議決議，修正後刑法
    第2 條第1 項之規定，係規範行為後法律變更所生新舊法律
    比較適用之準據法，於刑法施行後，應適用修正後刑法第2
    條第1 項之規定，為「從舊從輕」之比較。另於比較時應就
    罪刑有關之共犯、未遂犯、想像競合犯、牽連犯、連續犯、
    結合犯，以及累犯加重、自首減輕暨其他法定加減原因（如
    身分加減）與加減比例等一切情形，本於統一性及整體性原
    則，綜其全部罪刑之結果而為比較，茲就比較情形敘述如下
    ：
（一）刑法第214條第1項之使公務員登載不實罪名，其法定刑為
      「3年以下有期徒刑、拘役或銀元500元以下罰金」，依95
      年6月14日所增訂，並於95年7月1日施行之刑法施行法第1
      條之1規定：「中華民國94年1月7日刑法修正施行後，刑
      法分則編所定罰金之貨幣單位為新臺幣。94年1月7日刑法
      修正時，刑法分則編未修正之條文定有罰金者，自94年1
      月7日刑法修正施行後，就其所定數額提高為30倍。但72
      年6月26日至94年1月7日新增或修正之條文，就其所定數
      額提高為3倍」；刑法第33條第5款關於罰金數額之規定，
      則由銀元一元以上，修正為新臺幣一千元以上，以百元計
      算之。本件被告所涉之刑法第214條之規定，依修正後之
      法律，得科處之罰金刑最高為新臺幣1萬5千元、最低為新
      臺幣1千元，然依被告行為時之刑罰法律，即罰金罰鍰提
      高標準條例第1條前段規定之提高倍數10倍及刑法第33條
      第5款規定之罰金最低額銀元1元計算，罰金刑最高為銀元
      5千元，最低額為銀元10元，換算為新臺幣，最高額為新
      臺幣1萬5千元，雖與新法之最高額相同，然最低額僅為新
      臺幣30元，因此，比較修正前後之規定，自以修正前之規
      定較有利於被告。
（二）又修正前刑法第41條第1項前段規定：「犯最重本刑為5年
      以下有期徒刑以下之刑之罪，而受6個月以下有期徒刑或
      拘役之宣告，因身體、教育、職業、家庭之關係或其他正
      當事由，執行顯有困難者，得以1元以上3元以下折算1日
      ，易科罰金」，被告行為時之易科罰金折算標準，修正前
      罰金罰鍰提高標準條例第2條（現已刪除）規定，就其原
      定數額提高為100倍折算1日，則本件被告行為時之易科罰
      金折算標準，最高以銀元300元折算1日，經折算為新臺幣
      幣值後，為以新臺幣900元折算為1日。而修正後刑法第41
      條第1項前段規定「犯最重本刑為5年以下有期徒刑以下之
      刑之罪，而受6個月以下有期徒刑或拘役之宣告者，得以
      新臺幣1,000元、2,000元或3,000元折算1日，易科罰金」
      ，比較修正前後之易科罰金折算標準，以修正前之規定較
      有利於被告。
（三）因此，比較上述修正前、後之刑罰法律，自以被告行為時
      即修正前之法律較有利於被告；故本案應適用行為時即修
      正前之刑法規定論罪處斷。
三、按稅務人員辦理遺產稅申報事項，僅有形式審查義務，稅務
    人員僅需就被繼承人除戶、繼承人身分資料及被繼承人財產
    資料等核對齊全，即隨時申報隨時核定，並立即核發免稅證
    明書，業據財政部臺灣省南區國稅局澎湖縣分局以96年3 月
    1日南區國稅澎縣一字第0960001650號函覆在卷（交查卷第
    186頁）。是以，核被告甲○○所為，係犯刑法第214條之使
    公務員登載不實罪。爰審酌被告於莊李春茶生前支出金額非
    小之醫療費、看護費，但罔顧告訴人乙○○○之繼承權，擅
    自填載不實遺產申報書、繼承系統表等文件，影響告訴人權
    益及稅務機關管理遺產稅事宜之正確性，及被告犯後大致承
    認犯行等一切情狀，量處如主文所示之刑，並依修正前刑法
    第41條第1項前段之規定，諭知易科罰金之標準。又被告犯
    罪時間在96年4月24日以前，亦無其他不合中華民國96年罪
    犯減刑所定不得減刑之情形，爰依中華民國96年罪犯減刑條
    例第2條第1項第3款、第7條規定，減其宣告刑2分之1，並諭
    知易科罰金之折算標準。
據上論斷，依刑事訴訟法第299條第1項前段，刑法第2條第1項前
段，修正前刑法第33條第5款、第214條、第41條第1項前段，中
華民國96年罪犯減刑條例第2條第1項第3款、第7條、第9條，判
決如主文。
本案經檢察官丙○○到庭執行職務。
中    華    民    國    97   年     1    月    29     日
                        刑事庭  法  官  李宛玲
以上正本證明與原本無異。
如不服本判決，應於判決送達之翌日起10日內提出上訴狀於本院
（須附繕本）。
中    華    民    國    97   年     1    月    29     日
                                書記官  莊茹茵
論罪法條：
刑法第214條
明知為不實之事項，而使公務員登載於職務上所掌之公文書，足
以生損害於公眾或他人者，處3年以下有期徒刑、拘役或5百元以
下罰金。


司法院資訊處製作；財團法人民間司法改革基金會備份。
